【裁判字號】    89,訴更(一),3
【裁判日期】    901207
【裁判案由】    違反水土保持法等
【裁判全文】
臺灣基隆地方法院刑事判決                        八十九年度訴更(一)字第三號
    公  訴  人  臺灣基隆地方法院檢察署檢察官
    被      告  甲○○
    選任辯護人  易定芳
    被      告  乙○○
    被      告  丙○○○
    右二人共同
    選任辯護人  黃丁風
                黃雅羚
右列被告等因違反水土保持法案件，經檢察官提起公訴（八十八年度偵字第二三四０
、二三四一、二三四二號），由本院於中華民國八十八年十一月三十日為第一審判決
（八十八年度訴字第二六九號），因檢察官提起上訴，經臺灣高等法院於八十九年七
月四日撤銷發回更為審理（八十九年度上訴字第二一四四號），本院判決如左：
    主  文
本件免訴。
    理  由
一、公訴意旨詳如後附起訴書。
二、訊據被告三人甲○○、乙○○、丙○○○三人雖坦承渠等確分別於民國（下同）
    六十九年間在基隆市中山區○○○段一二四（重測後為二十五地號）及一二四之
    三００地號（重測後為三十四地號）之公有土地上整地建屋，然矢口否認有拆除
    木造屋、擴大土地使用面積等情，被告甲○○辯稱：伊於六十九年間，在系爭地
    號上搭建木造房屋，並在其旁種菜，嗣於八十七年間以鐵皮將原木屋及其旁種菜
    之土地包覆於內，其使用面積並未擴大云云；被告乙○○辯稱：七十年間興建基
    隆市○○路七十二之二號木造房屋，後來只有修建，沒有改建，七十五年間，因
    房屋牆壁爛掉，所以將木頭牆壁換成石棉瓦，屋頂沒有變動，面積亦未擴大云云
    ；被告丙○○○辯稱：基隆市文明七十號房屋，為湧隆機械有限公司廠房，於六
    十九年間即已興建，除房屋外前方空地亦有使用，嗣因政府修建柏油路，反使原
    使用面積變小，因靠路邊才興建圍牆云云。
三、查坐落基隆市中山區○○○段一二四、一二四之三００地號土地，地目為林地，
    因八十八年五月二十九日地籍圖重測，土地標示分別改為基隆市○○區○○段二
    十五、三十四地號，所有權人仍登記為台灣省，管理者為台灣省政府財政廳，
    且經台灣省政府編訂為水土保持法所規定之「山坡地」管理等情，有土地登記簿
    謄本、行政院八十六年七月三十一日台八十六農三０八二四號函核定、台灣省政
    府八十六年十月八日八六府農水字第一六八八六七號公告、臺灣省政府山坡地範
    圍地段明細表在卷可稽。被告甲○○、乙○○、丙○○○未經管理機關台灣省政
    府財政廳同意，分別在前開土地上搭建門牌號碼為基隆市文明七十二之三號（二
    十五地號）、七十二之二號（三十四地號）、七十號（三十四地號）房屋等情，
    復為被告等所供承在卷。然查：
（一）被告甲○○部分：
      被告甲○○於七十年間，在系爭土地如附圖編號Ｏ所示位置搭建木屋使用，面
      積八十一．三六平方公尺，並在附圖編號Ｍ、Ｎ所示位置開墾菜圃，面積分別
      為一百四十三．一六平方公尺、一百一十．二四平方公尺，嗣於八十二年間為
      防木屋漏水倒塌，便在附圖編號Ｎ、Ｏ所示位置搭建鐵皮屋，將原木屋及菜圃
      包覆在內，因而鐵皮屋面積較原木屋面積，明顯擴大等情，業據被告自承不諱
      ，並經本院分別於八十八年八月三日、八月二十五日、九十年八月十四日前往
      上址履勘及囑託基隆市安樂地政事務所派員測量屬實，有勘驗筆錄、土地複丈
      成果圖及照片多張附卷可稽。又比對七十一、七十三、七十五、七十八、八十
      三、八十六、八十七年航照圖結果，八十六年航照圖內系爭房屋所顯示之白點
      ，較七十三年空照圖內示之白點，明顯變大，有航照圖在卷可按，並經證人即
      行政院農業委員會林務局農林航空測量所職員丁○○到庭證述明確（詳本院九
      十年十一月一日訊問筆錄），本院復囑託國立臺灣海洋大學鑑定系爭土地目前
      並無造成水土流失之虞，認為被告甲○○所建文明路七十二之三號房舍（即附
      圖N.O.所示部分），其右側為產業道路，後方有擋土牆興建，是以目前並無造
      成水土流失之虞；上開房舍在興建過程，是否曾造成水土流失之損害則無法由
      目前情，有該校八十八年九月一日提出八八海河字第六０四五號鑑定報告書在
      卷足憑。足證被告甲○○於七十年起，即在系爭土地上建造房屋，開墾菜圃甚
      明。
（二）被告乙○○部分：
      被告乙○○所有基隆市○○路七十二之二號房屋及貨櫃，如附圖所示編號Ｋ、
      Ｌ，面積分別為三十四．七五平方公尺、十四．四平方公尺，於六十九年即已
      建造完成，至查獲止，只有修建，沒有改建，七十五年間，因房屋牆壁爛掉，
      所以將木頭牆壁換成石棉瓦，屋頂沒有變動，面積亦未擴大等情，業經證人邱
      金發於本院審理時證述屬實，稱：六十九、七十年間，幫忙建造文明路七十號
      房屋，當時七十二之二號房屋已蓋好，目前現狀與以前並無不同（詳本院九十
      年六月二十一日訊問筆錄），證人丁○○比對七十三、七十八、八十七年航照
      圖亦認為：以三張航照圖來看，七十二之二號房屋七十三年即已存在，至八十
      七年為止，面積並未擴大（詳本院九十年十一月一日訊問筆錄），並經本院勘
      驗屬實，有勘驗筆錄附卷可稽，而系爭房屋，其左側與貨櫃之間有明顯逕流沖
      蝕所形成之小溝，然此沖蝕小溝係因上方產業道路排水道設計不當所致，房舍
      之存在並非造成逕流沖蝕之原因，有國立臺灣海洋大學八十八年九月一日提出
      八八海河字第六０四五號鑑定報告書在卷足憑。
（三）被告丙○○○部分：
   (1) 被告丙○○○所有基隆市○○路七十號房屋，係於六十九年建造等情，業據證
      人邱金發證述明確（詳本院九十年六月二十一日訊問筆錄），又基隆市中山區
      戶政事務所於七十一年八月二十五日將前開房屋門牌編定為文化里文化路一六
      ０巷一０四之十三號，於八十七年二月九日行政區域調整為目前門牌，而被告
      丙○○○係於七十一年十二月四日即將戶籍遷至前址，並於七十五年間與鄰近
      之林許香門等八人聲請基隆市地政事務所就佔用範圍複丈，並檢附複丈成果聲
      請基隆市政府轉呈省政府財政廳准予分割承購，有門牌證明書、戶籍謄本、基
      隆市政府七十六年六月十二日七六基府財產字三０二九二號函、同單位七十六
      年十月廿七日七六基府財產字六二三０一號函、基隆市中山區戶政事務所八十
      八年四月十四日基山戶字第一三三三號函及照片十幀在卷可考，可證系爭房屋
      於七十一年以即已存在。
    (2)又查證人邱金發於本院審理時證稱：．．六十九、七十年間蓋房子時，房子前
      面為小路，現因修建馬路，使小路變寬，造成被告丙○○○使用面積縮小等語
      （詳本院九十年六月二十一日訊問筆錄），證人丁○○比對七十三、七十八、
      八十七年航照圖結果亦認為：房屋結構大小未變，路有變寬（詳本院九十年十
      一月一日訊問筆錄），堪信被告所稱：房屋未擴大面積，其餘空地使用面積，
      反因道路拓寬而變小等情非虛。然被告所建房舍，其建造日期已超過二年，
      因房舍前方為產業道路，後方為雜木林，是以目前並無造成水土流失之虞，有
      國立臺灣海洋大學八十八年九月一日提出八八海河字第六０四五號鑑定報告書
      在卷足憑。
（四）綜上所述，本件事證明確，被告三人犯行堪以認定。
四、查被告三人在公有山坡地內未經同意擅自占用，惟未致生水土流失，核其所為，
    均係犯水土保持法第三十二條第四項、第一項前段在公有山坡地內未經同意擅自
    占用致生水土流失未遂罪。被告已著手於犯罪行為之實行而不遂，為未遂犯，應
    按既遂犯之刑減輕之。被告所為雖亦合於刑法第三百二十條第二項之竊佔罪、森
    林法第五十一條及山坡地保育利用條例第三十四條第一項在公有山坡地內擅自占
    用罪，惟因水土保持法第三十二條第四項、第一項前段係前揭法條之特別法，依
    特別法優於普通法之法律競合關係，應逕論以水土保持法第三十二條第四項、第
    一項前段之罪。又竊佔罪為即成犯，於其竊佔行為完成時犯罪即成立，以後之繼
    續佔用乃狀態之繼續，故於竊佔後雖將原有建物拆除另予改建，僅竊佔狀態繼續
    中變更其使用之方法，不構成另一新竊佔罪（最高法院八十七年度台上字第七０
    九號判決參照），本件被告甲○○係在原有使用面積範圍內，另外搭建鐵皮屋，
    以覆蓋原木屋及部分菜圃，並未擴大使用範圍，此觀鐵皮屋內尚有木屋存在，且
    地面仍為泥地甚明，有本院九十年八月二十四日勘驗筆錄在卷足憑，是被告搭建
    鐵皮屋，顯係繼續佔用之狀態繼續，不構成另一新竊佔罪；又公訴人就被告所犯
    森林法第五十一條之罪雖未據起訴，然本院認有實質上一罪之關係，基於審判不
    可分原則，自得併予審究，附此敘明。
五、惟按案件時效已完成者，應諭知免訴之判決，刑事訴訟法第三百零二條第二款定
    有明文。又水土保持法第三十二條第一項所定之罪，其最高法定本刑為有期徒刑
    五年，依刑法第八十條第一項第二款之規定，追訴權時效期間為十年。查被告三
    人分別於六十九年或七十年間即已在系爭土地上整地建屋，其後雖在原址整修，
    然未擴大使用土地範圍，故其追訴權時效仍自最初竊佔時起算，並非於整修時重
    行起算，則自渠等最初竊佔之六十九年或七十年起算迄至檢察官起訴之八十八年
    五月一日，均已逾十年，追訴權時效已經完成，自應諭知免訴之判決，以符法制
    。據上論斷，應依刑事訴訟法第三百零二條第二條，判決如主文。
本案經檢察官黃士元到庭執行職務。
中      華      民      國      九十    年     十二     月      七      日
                              臺灣基隆地方法院刑事第三庭
                                      法  官  齊    潔
右正本證明與原本無異。
對於本件判決如有不服，應於收受送達後十日內，向本院提出上訴書狀，上訴於臺灣
高等法院，並按他造當事人之人數附具繕本。
                                      書記官  林 苑 珍
中      華      民      國      九十    年     十二     月     十一     日


司法院資訊處製作；財團法人民間司法改革基金會備份。
